【裁判字號】    97,小上,24
【裁判日期】    991206
【裁判案由】    不當得利
【裁判全文】
臺灣基隆地方法院民事判決              97年度小上字第24號
上  訴  人  鄭時來
上  訴  人  巫瑞芳
上  訴  人  柯竹欽
上  訴  人  林素真
上  訴  人  曹秀蘭
上  訴  人  鄭雲祥
被上訴人    光華大廈管理委員會
法定代理人  林益誠
訴訟代理人  顏麗娟
上列當事人間請求不當得利事件，上訴人對於中華民國97年10月
14日本院97年度基小字第2147號第一審判決提起上訴，本院第二
審合議庭裁定如下：
    主  文
上訴駁回。
第二審訴訟費用新臺幣壹仟伍佰元由上訴人負擔。
    理  由
一、按「對於小額程序之第一審判決上訴，非以其違背法令為理
    由，不得為之。」民事訴訟法第0436條之24第２項定有明文
    。故上訴狀內應記載上訴理由，表明「原判決所違背之法令
    及其具體內容」及「依訴訟資料可認為原判決有違背法令之
    具體事實」，同法第0436條之25亦有明文規定。如上訴狀或
    理由書未依此項方式表明者，即難認為已對小額訴訟第一審
    判決之違背法令有具體之指摘。上訴理由如僅引用原審判決
    時之攻擊防禦方法作為上訴理由，應認為未對原審判決有何
    具體之指摘，不得謂已合法表明上訴理由，其上訴仍難認為
    合法。又上訴人以原判決有不適用法規或適用不當為上訴理
    由時，其上訴狀或理由書應有具體之指摘，並揭示該法規之
    條項或其內容，若係成文法以外之法則，應揭示該法則之旨
    趣，倘為司法院解釋或本院之判例，則應揭示該判解之字號
    或其內容，如依民事訴訟法第0469條所列各款事由提起第三
    審上訴者，其上訴狀或理由書應揭示合於該條款之事實，最
    高法院67年台上字第2876號判例、70年台上字第2027號判例
    、71年台上字第0314號判例可資參考。是當事人於小額訴訟
    程序提起上訴，如依民事訴訟法第0468條規定，以第一審判
    決有不適用法規或適用法規不當為理由時，其上訴狀或理由
    書應有具體之指摘，並揭示該法規之條項或其內容。若係成
    文法以外之法則，應揭示該法則之旨趣。倘為司法院解釋、
    或最高法院之判例，則應揭示該判解之字號或其內容。如以
    民事訴訟法第0469條所列第１款至第５款理由提起上訴時，
    其上訴狀或理由書，應揭示合於該條款之事實，上訴狀或理
    由書如未依此項方法表明者，即難認為已對第一審判決之違
    背法令有具體之指摘，其上訴自難認為合法。
二、次按小額事件之上訴程序，不得以民事訴訟法第0469條第６
    款之「判決不備理由或理由矛盾」為由，指摘原判決為違背
    法令，因小額訴訟程序之判決書得僅記載主文，而就當事人
    有爭執事項，僅於必要時得加註理由要領而已（參見民事訴
    訟法第0436條之18第１項），是小額事件之上訴程序，自不
    得以「判決不備理由或理由矛盾」為由，指摘原判決為違背
    法令，此觀民事訴訟法第0436條之32第２項僅有準用同法第
    0468條、第0469條第１款至第５款之規定，並無準用同法第
    0469條第６款之規定，亦可明瞭。
三、本件上訴人係對於小額訴訟之第一審判決提起上訴，其上訴
    狀除依法載明「上訴聲明」外，其上訴理由略謂：(一)被上
    訴人並未對於96年８月26日召開之第１屆第２次區分所有權
    人會議決議（下稱系爭決議）有效與否有任何異議，僅對於
    上訴人之溢領部分，要求法院進行判決，然原審不察竟以上
    訴人受領基金所依據之系爭決議因違反規約應為無效為由，
    逕為不利上訴人之認定，原審判決以兩造未爭執之事項而為
    判決之基礎，明顯對當事人權益造成突襲，認事用法顯有不
    當。(二)按「規約：公寓大廈區分所有權人為增進共同利益
    ，確保良好生活環境，經區分所有權人會議決議之共同遵守
    事項。」、「公共基金應設專戶儲存，並由管理負責人或管
    理委員會負責管理。其運用應依區分所有權人會議之決議為
    之。」公寓大廈管理條例第３條第12款、第18條第３項分別
    定有明文，本件光華大廈住戶規約固經95年度第４次決議通
    過，復對公共基金之用途有所規定，惟依前揭條文，該決議
    及規約並不當然具有類似公司章程之效力，換言之，嗣後非
    不得再以區分所有權人會議決議變更基金運用方式或規約，
    然原判決不察逕認定該決議具有類似公司章程之優越效力，
    而類推公司法第0191條規定，認定系爭決議違反該決議而無
    效，原審適用法規顯然有誤。(三)本件兩造爭執之點為「國
    民住宅售價之2.50％之提撥款」應如何計算，原審就此未予
    表示意見，即認定上訴人應返還溢領之金額，其判決顯有不
    備理由之違法。(四)又查依被上訴人之計算方式，即假設國
    民住宅為售價102.萬５仟元時，被上訴人推求提撥款時仍以
    102.萬５仟元乘以2.50％，得出25,625元之金額，顯與內政
    部72年11月11日台內營字第191802號函之內容矛盾，亦即被
    上訴人之計算方式有重複乘以2.50％之錯誤，且若依上訴人
    之計算方式，基隆市政府所繳交之金額即有短少，被上訴人
    則應向基隆市政府請求補足，另前揭內政部函依市政府解釋
    亦僅供社區參考，與市府提撥基金並無關係，至於社區發放
    國宅管理維護基金之適用對象與計算機制等，屬社區權責及
    自治事項，本件基金之全額發還既經區分所有權人大會決議
    通過，上訴人自無不當得利等語，惟查本件被上訴人原起訴
    主張依不當得利之法律關係，請求法院判命上訴人返還溢領
    之基金，原審亦係就被上訴人於該事件訴訟程序中所為聲明
    範圍內予以判決，而准許被上訴人依不當得利之法律關係所
    為之本案請求，核無違誤，且關於證據取捨，乃屬法院依調
    查證據所得而為判斷，並非與當事人所主張不相同，即為認
    事用法有誤，本件上訴人復未指明原審判決所違反之法令條
    項或其內容，以及依訴訟資料有何判決違背法令之具體事實
    ，僅以原審判決時之攻擊防禦方法及原審判決不備理由為上
    訴理由，依上開說明，自不得謂已合法表明上訴理由，是本
    件上訴實難認為合法，應予駁回。
四、依民事訴訟法第0436條之32第２項、第0444條第１項前段、
    第95條、第78條、第85條第１項前段，第0436條之32第１項
    、第0436條之19第１項，裁定如主文。
中    華    民    國    99    年    12    月    6     日
                  民事庭審判長法  官  蔡聰明
                              法  官  周霙蘭
                              法  官  林金發
以上正本係照原本作成。
本件裁定不得抗告。
中    華    民    國    99    年    12    月    6     日
                          法院書記官  李建毅

司法院資訊處製作；財團法人民間司法改革基金會備份。
